【裁判字號】    97,訴,731
【裁判日期】    970806
【裁判案由】    返還土地
【裁判全文】
臺灣臺南地方法院民事判決               97年度訴字第731號
原      告  丙○○
                        號
訴訟代理人  江信賢律師
            曾靖雯律師
            熊家興律師
被      告  乙○○
                        59巷.
法定代理人  丁○○
                        59巷.
上列當事人間請求返還土地事件，經本院於民國97年7月23日言
詞辯論終結，判決如下：
    主  文
被告應將坐落臺南縣歸仁鄉○○○段六０四之一二地號、田地目
、面積三二四九平方公尺、應有部分二分之一土地所有權，移轉
登記予原告。
訴訟費用新臺幣伍萬伍仟柒佰肆拾伍元由被告負擔。
    事實及理由
一、本件被告經合法通知，未於言詞辯論期日到場，核無民事訴
    訟法第386條所列各款情形，應依原告之聲請，由其一造辯
    論而為判決。
二、原告起訴主張：訴外人甲○○為坐落臺南縣歸仁鄉○○○段
    604-21地號、田地目、面積3249平方公尺土地（下稱系爭土
    地）原所有權人，於民國74年8月24日將系爭土地贈與其二
    子即原告丙○○及訴外人黃頂立，並由二人分別取得系爭土
    地應有部分1/2，惟囿於當時非自耕農不得取得農地之法令
    限制，原告身為教師，無法取得系爭土地應有部分1/2，原
    告與訴外人黃頂立約定，暫將原告所有系爭土地應有部分
    1/2借名登記於訴外人黃頂立名下，是原告與訴外人黃頂立
    間存有「借名登記」之法律關係。嗣訴外人黃頂立於94年11
    月18日死亡，其繼承人即被告繼承取得系爭土地之所有權全
    部，惟按借名登記契約，其性質與委任契約雷同，應類推適
    用委任關係終止及消滅之規定，是依民法第550條規定意旨
    ，訴外人黃頂立與原告丙○○間之借名登記關係，業已消滅
    ，被告為訴外人黃頂立之繼承人，其受有系爭土地1/2所有
    權利益，屬無法律上之原因，被告自有返還義務，爰依不當
    得利法律關係，請求被告將系爭土地應有部分1/2所有權返
    還原告等語。並聲明：被告應將坐落臺南縣歸仁鄉○○○段
    604-12地號、地目田、面積3249平方公尺、應有部分1/2所
    有權移轉登記予原告。
二、被告雖未於最後言詞辯論期日到場，惟據其以前提出之書狀
    及到庭抗辯：訴外人黃頂立係於94年1月2日死亡，訴外人黃
    頂立結婚前，系爭土地已登記在其名下已經多年，訴外人黃
    頂立生前從未向其妻提及原告借名登記一事，且依當時法令
    ，原告是否不得登記為自耕農並非無疑，原告對於其與訴外
    人黃頂立間就系爭土地有借名登記之法律關係，應舉證以實
    其說等語，資為抗辯。並聲明：原告之訴駁回。
三、本院得心證之理由：
    原告主張其與訴外人黃頂立間就系爭土地有借名登記法律關
    係，訴外人黃頂立死亡後，借名登記之法律關係消滅，應由
    其繼承人即被告將系爭土地應有部分1/2所有權返還原告等
    語，惟為被告所否認，並以上開情詞置辯。是本件爭點在於
    ：(一)原告與訴外人黃頂立就系爭土地應有部分1/2所有權是
    否存有借名登記法律關係？(二)被告應否將系爭土地應有部分
    1/2所有權移轉予原告？
四、原告與訴外人黃頂立就系爭土地所有權應有部分1/2是否存
    有借名登記法律關係：
  (一)原告主張系爭土地為農地，原為訴外人甲○○所有，訴外人
    甲○○於74年8月24日將系爭土地贈與其二子即原告與訴外
    人黃頂立，因原告不具自耕農身分，而由原告與訴外人黃頂
    立約定，將原告所有系爭土地所有權應有部分1/2借名登記
    於訴外人黃頂立名下等情，業據證人即原告與訴外人黃頂立
    之父甲○○於本院審理時到庭證稱：系爭土地是我買的，之
    後我想贈與我2個兒子，一人一半，因代書說系爭土地是農
    地，我大兒子黃頂立是自耕農，可以登記他的名字，但丙○○他沒有自耕農的身分，所以系爭土地都登記在黃頂立名下
    ，我有向黃頂立及丙○○說過，系爭土地他們一人一半，系
    爭土地都是我在使用，黃頂立生前，我在系爭土地上蓋廠房
    出租給別人，當時蓋廠房時，他們兄弟兩人都同意，廠房是
    我出錢興建，租金是我收取，土地的稅金也是我在繳，土地
    雖然是他們倆兄弟的，但他們很尊敬我，交給我使用等語明
    確（見本院卷第30、31頁），並有土地登記謄本附卷可憑（
    見本院97年度補字第174號卷第11頁），堪認原告此部分主
    張為真實可信。
  (二)被告雖抗辯：黃頂立生前並未告知系爭土地為甲○○贈與原
    告與黃頂立共有，而借名登記於黃頂立名下，且依當時法令
    原告是否不得登記為自耕農並非無疑云云。惟查，訴外人黃
    頂立於76年12月9日與被告之母丁○○結婚，系爭土地於74
    年9月9日原所有權人甲○○以買賣為原因，登記所有權全部
    為訴外人黃頂立所有，被告於80年8月4日出生，訴外人黃頂
    立於92年1月2日死亡，被告因分割繼承而取得系爭土地所有
    權全部等情，此有被告及訴外人黃頂立戶籍謄本及土地登記
    謄本附卷可憑在卷可稽（見本院卷第17頁、42頁、本院97年
    度補字第174號卷第6頁、第11頁），是訴外人黃頂立取得系
    爭土地所有權全部時，尚未與被告之母丁○○結婚，且訴外
    人黃頂立死亡時，被告僅13歲，年紀尚小，雖訴外人黃頂立
    並未告知被告之母丁○○及被告關於原告與訴外人黃頂立間
    借名登記之事，尚難遽認原告與訴外人黃頂立間，就系爭土
    地所有權應有部分1/2並無借名登記之法律關係。
  (三)又按「私有農地所有權之移轉，其承受人以能自耕者為限，
    並不得移轉為共有。但因繼承而移轉者，得為共有。違反前
    項規定者，其所有權之移轉無效。」、「申請農地所有權移
    轉登記，應提出下列文件之一：一承受人自耕能力證明書。
    但由依法辦妥租約登記之承租人承買者，免予提出。」、「
    申請人應為符合左列各款規定之現耕農民：(一)年齡在16歲以
    上之自然人。(二)無專任農耕以外之職業或勞動工作者。(三)有
    現耕農地或喪失原耕農地未滿5年者。」，89年1月26日修正
    前土地法第30條、84年7月12日修正前土地登記規則第82條
    第1項第1款，及89年2月18日廢止前自耕能力證明書之申請
    及核發注意事項第5條第1項分別定有明文。原告於74年8月1
    日起即在國立新營高級工業職業學校擔任電機科教師，有該
    校所出具之服務證明書1紙在卷可稽（見本院97年度補字第
    174號卷第10頁），堪認原告為專任農耕以外之職業，依上
    開說明，不得取得自耕能力證明書，而無從辦理農地所有權
    移轉登記，故證人甲○○贈與系爭土地所有權應有部分1/2
    予訴外人黃頂立，惟囿於法令限制，自有借名登記之必要，
    是被告此部分抗辯，尚不足採。
五、被告應否將系爭土地所有權應有部分1/2移轉登記予原告：
  (一)按委任關係，因當事人一方死亡、破產或喪失行為能力而消
    滅。但契約另有訂定，或因委任事務之性質不能消滅者，不
    在此限，民法第550條定有明文。又按借名登記之無名契約
    ，著重者係兩造間之信任關係，核其性質與委任契約雷同，
    應類推適用委任關係終止、消滅之規定（最高法院91年度台
    上字第1871號判決意旨參照）。
  (二)原告與訴外人黃頂立間就系爭土地所有權應有部分1/2具借
    名登記之法律關係，因訴外人黃頂立於94年1月2日死亡，類
    推適用民法第550條之規定，該借名登記之法律關係歸於消
    滅。又系爭土地所有權全部因分割繼承登記在被告名下，因
    關於系爭土地所有權應有部分1/2借名登記法律關係業已消
    滅，被告無法律上之原因，受有系爭土地所有權應有部分
    1/2之利益，依上開說明，自有移轉登記予原告之義務。
六、綜上各情，原告與訴外人黃頂立間就系爭土地所有權應有部
    分1/2借名登記契約，既因訴外人黃頂立死亡而消滅，被告
    本於繼承之法律關係，取得系爭土地所有權應有部分1/2 即
    無法律上之原因，原告依據不當得利法律關係，請求被告將
    系爭土地所有權應有部分1/2移轉登記予原告，為有理由，
    應予准許。
七、法院為終局判決時，應依職權為訴訟費用之裁判；本件原告
    之訴為有理由，依民事訴訟法第87條第1項、第78條之規定
    ，第一審訴訟費用額確定為55,745元（即第一審裁判費），
    應由被告負擔。
八、據上論結，本件原告之訴為有理由，依民事訴訟法第385條
    第1項前段、第78條、第87條第1項，判決如主文。
中    華    民    國    97    年    8     月    6     日
                  民事第三庭    法  官   張桂美
以上正本證明與原本無異。
如不服本判決，應於送達後廿日內，向本院提出上訴狀並表明上
訴理由，如於本判決宣示後送達前提起上訴者，應於判決送達後
廿日內補提上訴理由書（須附繕本）。
中    華    民    國    97    年    8     月    6     日
                                書記官   謝安青


司法院資訊處製作；財團法人民間司法改革基金會備份。
